【裁判字號】    97,交聲,2958
【裁判日期】    980316
【裁判案由】    聲明異議
【裁判全文】
臺灣高雄地方法院交通事件裁定        97年度交聲字第2958號
原處分機關  交通部公路總局臺北區監理所
異  議  人
即受處分人  甲○○
上列受處分人因違反道路交通管理處罰條例案件，對於交通部公
路總局臺北區監理所於民國97年11月27日所為之處分（原處分案
號：北監營裁字第裁40-NJ0000000號），聲明異議，本院裁定如
下：
    主  文
原處分撤銷。
甲○○不罰。
    理  由
一、原處分機關係以：異議人即受處分人甲○○於民國97年2 月
    13 日18 時40分許，在高雄縣仁武鄉○○路與八德南路口，
    因騎乘車牌號碼WGR-813 號輕型機車不遵守道路交通標線之
    指示之違規，為高雄縣政府警察局以高警交字第NJ0000000
    號舉發違反道路交通管理事件通知單逕行舉發，爰依道路交
    通管理處罰條例第60條第2 項第3 款之規定，裁處罰鍰新臺
    幣（下同）1,800 元。
二、聲明異議意旨略以：異議人違規時間為97年2 月13日，原舉
    發通知單應到案日期為97年5 月8 日，如異議人果有違規，
    何以至97年12月4 日收到裁決書前，皆未曾收到罰單通知。
    又異議人之戶籍早已於93年11月8 日遷至高雄縣，罰單卻逕
    寄車籍地，以致異議人權益受損，且若本件違規係拍照逕行
    舉發，何以未附上舉證照片，亦未見罰單通知，異議人如因
    一時不察誤觸法網，願受罰以示負責，爰提出異議，請求撤
    銷原處分等語。
三、按逕行舉發者，應按已查明之資料填註車牌號碼、車輛種類
    、車主姓名或地址，並於通知單上方空白處加註逕行舉發之
    文字後，由舉發機關送達被通知人；逕行舉發者，其應到案
    之日期距舉發日為30日；違反道路交通管理事件行為人，未
    依規定自動繳納罰鍰，或未依規定到案聽候裁決，處罰機關
    應依基準表於通知單送達且逾越應到案期限60日之3 個月內
    ，逕行裁決之。但警察機關管轄部分，應於通知單送達且逾
    越應到案期限之3 個月內，逕行裁決之，97年4 月14日修正
    之違反道路交通管理事件統一裁罰基準及處理細則第11條第
    1 項第4 款、第15條第1 款、第44條第1 項分別定有明文。
    又處理違反道路交通管理事件，有關文書送達之程序，依行
    政程序法之規定，違反道路交通管理事件統一裁罰基準及處
    理細則第5 條亦有規定。準此，逕行舉發案件，應由舉發機
    關依行政程序法之規定，將舉發通知單合法送達，使受通知
    人得於規定期間內，自動繳納罰鍰或到案聽候裁決，如未將
    舉發通知單合法送達被通知人，即逕行裁決，核與前開規定
    不符，其裁決程式自屬有瑕疵。關於文書送達之程序，依行
    政程序法第72條第1 項規定，送達，於應受送達人之住居所
    、事務所或營業所為之，但在行政機關辦公室處所或他處會
    晤應受送達人時，得於會晤處所為之。當事人變更其送達之
    處所而不向行政機關陳明，致有同條第1 項第1 款所定應為
    送達之處所不明之情形者，行政機關得依職權為公示送達，
    行政程序法第78條第3 項固有規定，惟所謂「應受送達之處
    所不明」，須已用盡相當之方法探查，仍不知其應為送達之
    處所者，始足當之。而「不明」之事實，則應由聲請公示送
    達之人負舉證責任，並由法院依具體事實判斷（最高法院82
    年台上字第272 號判例參照）。從而，行政程序法第78條第
    3 項所定有同條第1 項第1 款情形者，行政機關得依職權命
    為公示送達，須具備下列三項要件：當事人有變更其送達
    處所之情形；當事人未向行政機關陳明；致生同條第1
    項第1 款「應為送達之處所不明」之結果。因之，若當事人
    「未陳明送達處所變更」，但尚未致生「應為送達處所不明
    」之結果者（例如：可透過戶籍查詢而得知新址者，即不能
    認為「應為送達處所不明」），行政機關即不得以當事人變
    更其送達處所而未向行政機關陳明為由，逕依行政程序法第
    78條第3 項之規定，對當事人為公示送達。經查：
  (一)異議人於上揭時、地，騎乘車牌號碼WGR-813 號輕型機車不
    遵守道路交通標線之指示之違規，為高雄縣政府警察局於97
    年4 月8 日，以高警交字第NJ0000000 號舉發違反道路交通
    管理事件通知單逕行舉發，通知異議人至遲應於97年5 月8
    日前到案接受裁處或到案告知違規駕駛人之身分資料等，嗣
    因異議人逾期未到案接受裁處或陳述意見，原處分機關乃於
    97年11月27日，依道路交通管理處罰條例第60條第2 項第3
    款規定，以北監營裁字第裁40-NJ0000000號違反道路交通管
    理事件裁決書逕行裁決，對異議人裁處罰鍰1,800 元之處分
    等情，有高雄縣政府警察局高警交字第NJ 0000000號舉發違
    反道路交通管理事件通知單、交通部公路總局臺北區監理所
    北監營裁字第裁40-NJ0000000號裁決書可證（見本院卷第18
    頁、第7 頁）。是此部分事實，堪以認定。
  (二)異議人於本件交通違規事件發生時之車籍地址雖為「臺北縣
    鶯歌鎮○○街46號2 樓」，上開舉發通知單記載車主即異議
    人地址亦為「臺北縣鶯歌鎮○○街46號2 樓」，然異議人戶
    籍地址早已於93年11月8 日遷移至「高雄縣仁武鄉○○村○
    ○街46號」之事實，有戶籍謄本、個人資本資料查詢、異議
    人行車執照及上開舉發通知單在卷可參（見本院卷第8 、9
    、12、24頁）。又上開舉發通知單於97年4 月8 日寄往臺北
    縣鶯歌鎮○○街46號2 樓，因「查無此人」而退回，由原舉
    發機關高雄縣政府警察局於97年6 月6 日辦理公示送達在案
    等情，亦有交通部公路總局臺北區監理所對違反道路交通管
    理事件不服裁決聲明異議案件移送書、高雄縣政府警察局97
    年5 月2 日高縣警交字第0970077217號函及所附舉發違反道
    路交通事件通知單在卷可憑（見本院卷第1 、20、21頁）。
    惟異議人業於93年11月8 日將戶籍遷移至「高雄縣仁武鄉○
    ○村○○街46號」，且舉發機關經由查詢戶籍資料，即能查
    明異議人現時之住所，詎舉發機關竟未為相當之調查，即逕
    以舉發通知單因「查無此人」而無法送達為由，率予辦理公
    示送達，依前開說明，舉發單位所為公示送達即非合法。
四、依道路交通管理處罰條例第9 條第1 項規定，同條例所定罰
    鍰之處罰，行為人接獲違反道路交通管理事件通知單後，於
    15日內得不經裁決，逕依規定之罰鍰標準，向指定之處所繳
    納結案；不服舉發事實者，應於15日內，向處罰機關陳述意
    見或提出陳述書。其不依通知所定限期前往指定處所聽候裁
    決，且未依規定期限陳述意見或提出陳述書者，處罰機關得
    逕行裁決之，同條例第9 條第1 項亦有明文。如上所述，本
    件舉發違反道路交通管理事件違規通知單，未經合法送達，
    則異議人即無從依該舉發通知單所指定之時間前往指定處所
    聽候裁決並陳述意見，或在指定聽候裁決前，逕自按罰鍰最
    低額自行繳納罰鍰。從而，原處分機關未經指定時間地點通
    知違規人到案陳述，即對異議人逕行裁決，自難認為適法。
五、此外，經本院提示卷附之違規採證照片供異議人閱覽，異議
    人亦無法肯認違規之機車為其所有，且該機車之車牌亦難以
    辨識，惟觀之違規採證照片，違規者騎乘機車之車牌為白底
    黑字，與一般輕型機車之車牌為綠底白字有異，故該違規車
    輛應屬重型機車，實非異議人所騎乘輕型機車之車種，堪認
    採證照片上之違規車輛非異議人所有之車號WGR-813 號輕型
    機車。是原處分機關以異議人騎乘上揭輕型機車不遵守道路
    交通標線之指示為由，裁罰異議人1,800 元，於法無據，本
    件異議為有理由，應由本院將原處分撤銷，另為不罰之諭知
    。雖本件之裁決程序已有上述違法，原應由本院將原處分撤
    銷後，再由原處分機關另行處理，然本件原處分機關認異議
    人有上開違規情事所憑之事證，既不足以證明異議人之違規
    ，而認異議為有理由，是應由本院就此部分諭知不罰，以維
    護異議人之權益，附此敘明。
六、據上論斷，應依道路交通案件處理辦法第20條前段，裁定如
    主文。
中    華    民    國    98    年    3     月    16    日
                  交通法庭      法  官  王靖茹
以上正本證明與原本無異。
如不服本裁定應於送達後5日內向本院提出抗告狀。
中    華    民    國    98    年    3     月    16    日
                                書記官  鍾錦祥


司法院資訊處製作；財團法人民間司法改革基金會備份。
